【裁判字號】    95,台上,1020
【裁判日期】    950518
【裁判案由】    離婚等
【裁判全文】
最高法院民事判決            九十五年度台上字第一０二０號
    上  訴  人  甲○○
                        4樓
    訴訟代理人  許淵秋律師
    被 上訴 人  乙○○
                        號9樓.
                        （送達代收人張菊芳律師）
上列當事人間請求離婚等事件，上訴人對於中華民國九十四年四
月六日台灣高等法院第二審更審判決（九十三年度家上更(一)字第
八號），提起上訴，本院判決如下：
    主  文
原判決廢棄，發回台灣高等法院。
    理  由
本件被上訴人主張：兩造為夫妻關係，生有未成年之女張毓秀（
民國七十六年六月十三日生）、張嘉珍（八十一年十二月三十一
日生）二人。上訴人多次因家庭細故於女兒面前掌摑伊，並曾因
伊不願意與其發生性行為，而對伊大聲咆哮、辱罵，甚而持刀砍
臥室房門強行進入。伊因畏懼再遭上訴人施虐，乃於八十九年三
月間至娘家居住，旋另行租屋居住，兩造分居迄今已二年。又上
訴人懷疑伊與他人通姦，一再將有損伊名節之事，以電子郵件散
布於外，並於二女面前誣指伊有外遇，伊受有上訴人不堪同居之
虐待。兩造並曾於九十年七月四日簽立離婚協議書，雖未辦理離
婚登記，惟均已喪失維持婚姻之意欲及希望，婚姻生活名存實亡
，顯生破綻，勢無和諧之望，兩造間亦有難以維持婚姻之重大事
由等情，爰依民法第一千零五十二條第一項第三款、第二項規定
，求為准兩造離婚，並將兩造所生之女張毓秀、張嘉珍交由伊行
使權利、負擔義務，及命上訴人自九十一年五月二十五日起至兩
造二女均成年止，按月於每月五日前對伊給付二女扶養費各新台
幣（下同）九千元，各期給付遲誤一期履行，視為其後之期間亦
已到期之判決。
上訴人則以：伊從未以粗暴態度對待及毆打被上訴人，僅於十一
年前，因被上訴人對伊母有不孝之舉，伊始動手打被上訴人耳光
一次。伊均有給付家庭生活費用，亦從未強制被上訴人性交。伊
每週一至週五均在新竹工作，於週五晚間回到住處，被上訴人自
八十九年三月間起，在伊返家時，未知會伊即於夜間帶二名女兒
回娘家過夜，其後更於伊回家休息日，自行在外租屋，留下伊與
二名女兒在板橋住處。另伊從側面得知被上訴人近日與訴外人魏
正泉往來密切，九十年三月間，伊無意間發現魏正泉透過電子郵
件，寄發色情片及往來書信予被上訴人，二人關係曖昧，已超越
普通朋友，伊一時氣憤乃質疑被上訴人與之有不軌行為，請求魏
某長官正視此問題，並無設詞誣陷被上訴人之情事。又被上訴人
於九十年六、七月間以死相逼要求離婚，伊迫於無奈，乃虛與委
蛇而於離婚協議書上簽字，惟此純係為緩和被上訴人情緒之計，
被上訴人亦不得援用上開事由請求離婚等語，資為抗辯。
原審維持第一審所為被上訴人勝訴判決，駁回上訴人之上訴，無
非以：被上訴人主張兩造係夫妻，現婚姻關係仍存續中，並育有
二女張毓秀、張嘉珍等情，業據提出戶籍謄本二件為證，堪認真
實。按夫妻之ㄧ方受他人不堪同居之虐待者，他方得請求離婚，
民法第一千零五十二條第一項第三款定有明文。所謂不堪同居之
虐待，祇須夫妻之一方對於他方予以身體或精神上不可忍受之痛
苦而不堪同居者即為相當，不須受連續多次或受重傷時，始得請
求離婚。又是否為夫妻間不堪同居之虐待，應自兩性平等地位，
維持人性尊嚴，並斟酌當事人之地位，教育程度及其他情事定之
。查上訴人於九十年三月以電子郵件致函魏正泉服務公司之主管
，郵件內容略載被上訴人與魏正泉在外姦宿等情，且以電子郵件
致函兩造友人曹策宏、王映陽、鍾素霞、沈麗娜表示被上訴人與
魏正泉幽會（致伊）綠巾罩頂云云，有電子郵件可參，並為上訴
人所未否認。又上訴人曾在兩造所生之女張毓秀、張嘉珍前表示
被上訴人在外有不軌行為，亦經張毓秀、張嘉珍陳述甚詳。按上
訴人係大學畢業，在電子公司擔任研發經理，受過相當程度之教
育，復有良好工作，應知上開郵件係由魏正泉轉寄與被上訴人，
而被上訴人並未有回函之情況下，應不足以認為被上訴人有不軌
之行為，乃竟不顧被上訴人為人母，在子女前享有之尊嚴，其有
正當職業，在社會上應有之人格地位，未提出確實證據下，誣指
被上訴人與人通姦，上訴人嗣雖以電子郵件表示係誤會並道歉，
但夫妻應以誠摯相愛為基礎，相互尊重忍讓與諒解，以共同建立
和諧美滿幸福家庭，兩造自八十九年三月起即未同居，且兩造感
情原本不睦，被上訴人始終不諒解上訴人之上開行為，可見不堪
同居之事實猶未消除，被上訴人主張精神上之痛苦致不堪繼續同
居，依民法第一千零五十二條第一項第三款規定訴請離婚，為無
不合，應予准許。又被上訴人為大學畢業，任職國立中正文化中
心科長，月入約七萬元，名下有一棟房屋，有意願扶養兩造所生
之女張毓秀、張嘉珍至成年，且張毓秀、張嘉珍有相當辨別事理
能力，於審理中明確表示希望與被上訴人共同生活，而上訴人於
婚姻關係存續中，多次不法侵害被上訴人實施家庭暴力，對子女
成長有不利影響，由上訴人行使或負擔對張毓秀、張嘉珍權利義
務，較不利於張毓秀、張嘉珍，爰將對張毓秀、張嘉珍權利義務
之行使及負擔，由被上訴人任之，且衡量目前社會經濟狀況與一
般國民生活水準，認上訴人應至張毓秀、張嘉珍分別成年止，按
月於每月五日前向被上訴人給付張毓秀、張嘉珍之扶養費各九千
元，一期不履行，其後之期間視為均已到期等詞，為其判斷之基
礎。
惟查原審認上訴人有誣指被上訴人與人通姦一節，上訴人曾於原
審辯稱：伊於九十年三月一日發現被上訴人國中同學魏正泉以電
子郵件發送男女性感帶之圖片與被上訴人，同月二日下午二時許
，魏正泉以電子郵件予被上訴人，主題為「 The date in night
」，內容為「 Dear JC,I can leave office at PM 5:00 and I
am missing you now, when you will leave 」，同日下午四時
許，魏正泉再以電子郵件致被上訴人，內容為「good」云云，並
提出上開電子郵件為證（見一審卷四三頁、四四頁），被上訴人
亦自認曾收受魏正泉上開電子郵件無訛（見原審上字卷四四頁）
，觀之魏正泉於該下午四時許之郵件主題載為「Re:The date in
night 」（見一審卷四三頁），似就被上訴人之回信再為答覆。
果爾，則能否逕謂被上訴人對該電子郵件未為回函，而為上訴人
不利之論斷，已滋疑問。又上訴人於九十年三月五日以電子郵件
向魏正泉及其主管及被上訴人表示誤會並致歉後，張毓秀、張嘉
珍雖證稱上訴人經常表示被上訴人與魏正泉有不正常男女關係往
來云云（分見一審卷九０頁、原審更字卷(二)九頁、一０頁），但
張毓秀於第一審時並未陳稱上訴人於何時何地為上開指述，張嘉
珍於第一審亦未證稱上訴人曾為上開陳述。且原審於行準備程序
訊問張嘉珍時，命上訴人暫時退庭，經張嘉珍陳述完畢，再命上
訴人入庭後，並未告以張嘉珍陳述內容要旨（見原審更字卷(二)一
０頁），使上訴人對張嘉珍證述內容有陳述或對質機會，所為證
據調查程序，亦與民事訴訟法第三百二十一條第一項規定不合。
另張毓秀於原審更審前固證稱上訴人自伊國中二年級起即經常指
控被上訴人不守婦道云云（見原審上字卷六六頁、六七頁），然
張毓秀當時陳稱住處為台北縣板橋市○○○街三０巷五之二號三
樓（見原審上字卷六四頁、六五頁），前開住處係被上訴人與張
毓秀、張嘉珍現在居住處（見原審更字卷(二)七頁），非兩造原來
住處（台北縣板橋市○○○街五四號四樓），張毓秀當時似已搬
離上訴人原來住處，則其如何聽聞上訴人指稱被上訴人不守婦道
，尤有待進一步澄清。究竟上訴人於上開表示誤會並致歉後有無
對張毓秀、張嘉珍指述被上訴人與魏正泉不正常男女關係，攸關
被上訴人主張遭上訴人誣指不守婦道致受不堪同居之虐待而得請
求判決離婚頗切。原審未遑詳為調查明晰，徒以上述理由而為上
訴人敗訴之判決，未免速斷。本件被上訴人有無受上訴人不堪同
居之虐待或有無民法第一千零五十二條第二項所定之事由（該部
分原審尚未審酌），其事實既未臻明瞭，本院自無從為法律上判
斷。其次，法院依民法第一千零五十五條之規定，為酌定、改定
或變更行使或負擔對未成年子女之權利或義務時，得定未行使或
負擔權利義務之一方與未成年子女會面交往之方式與期間或命為
相當之處分，此觀同條第五項及修正前非訟事件法第七十一條之
六第一項（修正後第一百二十七條第一項）規定自明。查父母子
女親情，源於天性，未成年子女因父母婚姻關係無效、不成立、
分居或離婚而無法同時享受完整父、母之愛，已屬無奈，為兼顧
該未成年子女日後人格及心性之正常發展及滿足其孺慕之情，以
彌補未能同時享有完整父母親情之愛之缺憾，故除未行使或負擔
權利義務之一方有不適於與未成年子女會面交往之情形者外，法
院於酌定、改定或變更行使或負擔對未成年子女之權利或義務時
，應同時決定未行使或負擔權利義務之一方與未成年子女會面交
往方式與期間等相當之處分，始得謂當。原審酌定兩造所生未成
年女兒張毓秀、張嘉珍權利義務之行使及負擔由被上訴人任之，
並未敘明上訴人有如何不適宜與張毓秀、張嘉珍會面交往之理由
，乃竟未酌定上訴人與張毓秀、張嘉珍會面交往方式與時間或其
他相當之處分，尤有未洽。上訴論旨，指摘原判決為不當，求予
廢棄，為有理由。
據上論結，本件上訴為有理由。依民事訴訟法第四百七十七條第
一項、第四百七十八條第二項，判決如主文。
中    華    民    國  九十五  年    五    月   十八   日
                      最高法院民事第八庭
                          審判長法官  顏  南  全
                                法官  許  澍  林
                                法官  鄭  傑  夫
                                法官  蘇  清  恭
                                法官  黃  義  豐
      本件正本證明與原本無異
                                      書  記  官
中    華    民    國  九十五  年    六    月    二    日
                                                      Ｅ

司法院資訊處製作；財團法人民間司法改革基金會備份。
